ACORDAO-COMPLETO-2532028

ACÓRDÃO 4526/2022 ATA 27/2022 - PRIMEIRA CÂMARA

VISTOS, relatados e discutidos estes autos de Tomada de Contas Especial instaurada pela Fundação Nacional de Saúde (Funasa) em desfavor de Ruidiard de Sousa Brito, ex-Prefeito do Município de Axixá do Tocantins/TO (gestão 2009/2012) , e da Construtora Colinas Ltda., em razão da reprovação parcial da prestação de contas dos recursos do Termo de Compromisso TC/PAC 506/2007, que teve por objeto a execução de 223 melhorias sanitárias domiciliares no Município,
ACORDAM os Ministros do Tribunal de Contas da União, reunidos em sessão da 1ª Câmara, ante as razões expostas pelo Relator, em:
9.1. considerar, a Construtora Colinas Ltda. revel em relação à citação promovida por este Tribunal, com fundamento no § 3º do art. 12 da Lei 8.443/1992; 
9.2. rejeitar as alegações de defesa apresentadas por Ruidiard de Sousa Brito;
9.3. julgar irregulares as contas de Ruidiard de Sousa Brito e da Empresa Construtora Colinas Ltda., condenando-os, solidariamente, com fundamento nos arts. 1º, inciso I, 16, inciso III, alínea "c", e §2º, 19 e 23, inciso III, da Lei 8.443/1992, ao pagamento das quantias abaixo especificadas, fixando-lhes o prazo de quinze dias, a contar da notificação, para que seja comprovado, perante o Tribunal (art. 214, inciso III, alínea "a", do Regimento Interno) , o recolhimento da dívida aos cofres da Fundação Nacional de Saúde (Funasa) , atualizadas monetariamente e acrescidas dos juros de mora calculados a partir das datas de ocorrência indicadas até a data do efetivo recolhimento, na forma prevista na legislação em vigor, descontando-se o valor de R$ 6.163,23, devolvido em 27/02/2012;
	Data de ocorrência
	Valor (R$) 

	25/1/2011
	43.520,04 

	30/6/2011
	20.663,60 

	25/7/2011
	15.000,00 

	7/12/2011
	16.636,36 

	20/12/2011
	12.000,00 

9.4. aplicar a Ruidiard de Sousa Brito e à Construtora Colinas Ltda., com fundamento no art. 57 da Lei 8.443/1992, multa individual no valor de R$ 10.000,00, fixando-lhes o prazo de quinze dias, a contar da notificação, para comprovar, perante o Tribunal, nos termos do art. 214, inciso III, alínea "a", do RI/TCU, o recolhimento das referidas quantias ao Tesouro Nacional, atualizadas monetariamente desde a data do presente Acórdão até a do efetivo recolhimento, se forem pagas após o vencimento, na forma da legislação em vigor;
9.5. autorizar, desde logo, nos termos do art. 28, inciso II, da Lei 8.443/1992, a cobrança judicial das dívidas caso não atendidas as notificações; 
9.6. remeter cópia deste Acórdão à Procuradoria da República no Estado do Tocantins, com fundamento no art. 16, § 3º, da Lei 8.443/1992, c/c o art. 209, § 7º, do Regimento Interno do TCU, para o ajuizamento das ações que considere cabíveis; e
9.7. dar ciência deste Acórdão aos responsáveis e à Funasa.

Tomada de Contas Especial instaurada pela Fundação Nacional de Saúde (Funasa) em desfavor de gestor do Município de Axixá do Tocantins/TO (gestão 2009/2012), e da Construtora Colinas Ltda., em razão da reprovação parcial da prestação de contas dos recursos do Termo de Compromisso TC/PAC 506/2007, que teve por objeto a execução de 223 melhorias sanitárias domiciliares no Município.

Primeira Câmara

Município de Axixá do Tocantins/TO.

3. Responsáveis: Ruidiard de Sousa Brito (CPF XXX.103.843-XX) e Construtora Colinas Ltda. (CNPJ 37.420.932/0001-01).

13.1. Ministros presentes: Walton Alencar Rodrigues (Presidente), Benjamin Zymler, Vital do Rêgo e Jorge Oliveira.
13.2. Ministros-Substitutos presentes: Augusto Sherman Cavalcanti (Relator) e Weder de Oliveira.

AUGUSTO SHERMAN

A SecexTCE elaborou a instrução de mérito à peça 255, transcrita a seguir, com as necessárias correções de imprecisões materiais, a qual recebeu a aprovação dos dirigentes daquela unidade técnica.
"INTRODUÇÃO
1.	Cuidam os autos de tomada de contas especial instaurada por Fundação Nacional de Saúde, em desfavor de Ruidiard de Sousa Brito (CPF: XXX.103.843-XX) , em razão de não comprovação da regular aplicação dos recursos repassados pela União realizadas por meio do Termo de compromisso TC/PAC 506/2007, registro Siafi 633803, (peça 46) firmado entre o Fundação Nacional de Saúde e Município de Axixá do Tocantins - TO, e que tinha por objeto o instrumento descrito como 'Melhorias sanitárias domiciliares para atender o Município de Axixá do Tocantins/TO, no Programa de Aceleração do Crescimento - PAC/2007.'
HISTÓRICO
2.	Em 3/9/2018, com fundamento na IN/TCU 71/2012, alterada pela IN/TCU 76/2016 e DN/TCU 155/2016, o dirigente da instituição Fundação Nacional de Saúde autorizou a instauração da tomada de contas especial (peça 1) . O processo foi registrado no sistema e-TCE com o número 1473/2018.
3.	O Termo de compromisso TC/PAC 506/2007, registro Siafi 633803, foi firmado no valor de R$ 927.824,95, sendo R$ 900.000,00 à conta do concedente e R$ 27.824,95 referentes à contrapartida do convenente. Teve vigência de 31/12/2007 a 12/12/2011, com prazo para apresentação da prestação de contas em 13/2/2012. Os repasses efetivos da União totalizaram R$ 900.000,00 (peças 19, 24 e 28) .
4.	A prestação de contas e complementações enviadas foram analisadas por meio dos documentos constantes nas peças 164, 165, 171, 172, 180, 191 e 194.
5.	O fundamento para a instauração da Tomada de Contas Especial, conforme consignado na matriz de responsabilização elaborada pelo tomador de contas, foi a constatação da seguinte irregularidade: 
Inexecução parcial do objeto do termo de compromisso descrito como 'Melhorias sanitárias domiciliares para atender o Município de Axixá do Tocantins/TO, no Programa de Aceleração do Crescimento - PAC/2007.' com aproveitamento da parcela executada.
6.	Os responsáveis arrolados na fase interna foram devidamente comunicados e, diante da ausência de justificativas suficientes para elidir a irregularidade e da não devolução dos recursos, instaurou-se a tomada de contas especial.
7.	No relatório (peça 216) , o tomador de contas concluiu que o prejuízo importaria no valor original de R$ 93.455,24, imputando-se a responsabilidade a Ruidiard de Sousa Brito, Prefeito Municipal de Axixá do Tocantins, no período de 1/1/2009 a 31/12/2012, na condição de dirigente e Construtora Colinas Ltda - EPP, na condição de contratado.
8.	Em 5/5/2020, a Controladoria-Geral da União emitiu o relatório de auditoria (peça 218) , em concordância com o relatório do tomador de contas. O certificado de auditoria e o parecer do dirigente do órgão de controle interno concluíram pela irregularidade das presentes contas (peças 219 e 220) .
9.	Em 18/5/2020, o ministro responsável pela área atestou haver tomado conhecimento das conclusões contidas no relatório e certificado de auditoria, bem como do parecer conclusivo do dirigente do órgão de controle interno, manifestando-se pela irregularidade das contas, e determinou o encaminhamento do processo ao Tribunal de Contas da União (peça 221) .
10.	No exame técnico da instrução inicial de peça 227, apontou-se que a irregularidade tratada na fase interna, no âmbito da Funasa, dizia respeito à inexecução de 11,98% do objeto pactuado, parcela essa considerada sem funcionalidade e, portanto, ensejadora de débito.
11.	Não obstante, uma análise mais detalhada dos documentos dos autos e do extrato bancário obtido no sistema DGI/RPG - Extrato bancário de Contas Públicas, custodiado pelo Tribunal (peça 224) , revelaram um quadro de irregularidades distinto daquelas apontadas pela Funasa.
12.	Dos dados presentes no extrato bancário (peça 224) constatou-se que foram realizados os seguintes pagamentos à Construtora Colina Ltda., responsável pela execução do objeto (peça 38) , valores esses coincidentes com aqueles lançados na prestação de contas (peça 125) , embora seu somatório esteja errado:
	Data
	Transação
	Valor

	24/12/2009
	TED                       
	40.000,00

	12/01/2010
	TED
	35.000,00

	10/02/2010
	TED
	65.101,09

	01/03/2010
	TED
	80.681,46

	10/03/2010
	TED
	58.360,61

	26/03/2010
	TED
	41.369,00

	08/04/2010
	TED
	41.445,82

	06/05/2010
	TED
	85.160,95

	26/05/2010
	TED
	75.058,16

	17/06/2010
	TED
	89.879,56

	13/07/2010
	TED
	25.518,43

	25/01/2011
	TED
	49.592,64

	30/06/2011
	TED
	20.663,60

	25/07/2011
	TED
	15.000,00

	07/12/2011
	TED
	16.636,36

	20/12/2011
	TED
	12.000,00

	Total
	792.214,68

13.	De acordo com o Parecer Técnico 15/2015 (peça 180) , as obras executadas atingiram um percentual de 88,02% de funcionalidade, sendo o restante dos 11,98%, considerado como não executado ou executado em desacordo com o projeto.
14.	Apurou-se que não houve aplicação da contrapartida municipal. Desse fato resultou a conclusão de que as obras executadas regularmente e com funcionalidade representaram um total de R$ 792.180,00 (R$ 900.000,00 x 0,8802) , valor esse praticamente idêntico àquele recebido pela empresa (R$ 792.214,68) . Assim, concluiu-se que a Construtora Colina Ltda. nada recebeu pelos serviços que deixaram de ser executados ou eventualmente tenham sido executados em desacordo com o projeto.
15.	Essa assertiva restou evidenciada, por exemplo, com a informação presente nos autos (peça 119, p. 7) , onde consta documento de medição da empresa, relativa à execução de 15 MSD, com valores que excluem os serviços de 'Fossa Séptica' e 'Sumidouro'. Por outro lado, conforme apontado na planilha de levantamento de quantidades executadas elaborada pela Funasa (peça 181) , dezenas de MSD não tiveram os serviços de 'Fossa Séptica' e 'Sumidouro' executados, uma vez que o esgoto sanitário dessas MSD foi interligado diretamente à rede coletora disponível em alguns logradouros. Dessa forma, percebe-se que a empresa não recebeu por tais serviços e muito provavelmente por qualquer outro que não tenha de fato realizado, resultando no afastamento de sua responsabilidade
16.	Na verdade, constatou-se que a parcela não executada de 11,98%, que corresponde a R$ 107.820,00 poderia ter como causa o desvio de recursos do convênio, materializado por dois saques realizados na conta corrente específica do convênio 'contra recibo', nos valores de R$ 45.000,00 (23/12/2008) e R$ 135.000,00 (24/12/2008) , como revela o extrato bancário (peça 224, p. 1) , datas essas que antecederam o primeiro pagamento à contratada, ocorrido somente um ano após, em 24/12/2009.
17.	A despeito de não constar da prestação de contas quaisquer documentos de despesa que pudessem se referir aos saques realizados, nada apontou a Funasa sobre essa irregularidade. Portanto, não havendo como estabelecer qualquer nexo de causalidade entre os saques realizados e as despesas executadas no objeto do Termo de Compromisso, propôs-se a citação do responsável para a irregularidade a seguir descrita, salientando-se que o saldo de aplicações financeira, no valor de R$ 3.678,59 (peça 128, p. 43) , acrescido daquele existente na conta corrente, foi restituído ao Tesouro Nacional em 27/2/2012, conforme consta do extrato bancário (peça 224, p. 6) e da Guia de Recolhimento da União obtida no SISGRU (peça 225) :
17.1.	Irregularidade 1: a) realização de desvios de recursos da conta corrente específica do TC/PAC 506/2007, por meio de saques contra recibo, sem apresentação dos respectivos documentos de despesa na prestação de contas; b) execução parcial do objeto do TC/PAC 506/2007 em 88,02%, com funcionalidade da parcela executada; c) ausência de aplicação da contrapartida municipal.
17.1.1.	Evidências da irregularidade: documentos técnicos presentes nas peças 21, 27, 31, 40, 41, 149, 164, 165, 171, 172, 180, 191 e 194.
17.1.2.	Normas infringidas: art. 37, caput, c/c o art. 70, parágrafo único, da Constituição da República Federativa do Brasil; art. 93, do Decreto-lei 200/1967; arts. 7, XII, alínea 'c', 22, 28 e 30 da IN STN 1/1997 e alínea 'c', da cláusula terceira do TC/PAC 506/2007.
17.1.3.	Débitos relacionados ao responsável Ruidiard de Sousa Brito (CPF: XXX.103.843-XX) :
	Data de ocorrência
	Valor histórico (R$) 

	23/12/2008
	45.000,00

	24/12/2008
	135.000,00

                   Valor atualizado do débito (sem juros) em 6/5/2021: R$ 354.186,00
17.1.4.	Cofre credor: Tesouro Nacional.
17.1.5.	Responsável: Ruidiard de Sousa Brito (CPF: XXX.103.843-XX) .
17.1.5.1.	Conduta: desviar recursos da conta corrente específica do TC/PAC 506/2007, por meio de saques contra recibo, sem apresentar os respectivos documentos de despesa na prestação de contas; executar parcialmente o objeto do TC/PAC 506/2007 em 88,02%, com funcionalidade da parcela executada e deixar de aplicar a contrapartida municipal.
17.1.5.2.	Nexo de causalidade: a realização de desvios de recursos da conta corrente específica do TC/PAC 506/2007, por meio de saques contra recibo, sem apresentação dos respectivos documentos de despesa na prestação de contas, a execução parcial do objeto do TC/PAC 506/2007 em 88,02%, com funcionalidade da parcela executada, e a não aplicação da contrapartida municipal propiciaram o não atingimento integral dos objetivos pactuados no convênio e, consequentemente, dano ao erário equivalente as valores desviados.
17.1.5.3.	Culpabilidade: não há excludentes de ilicitude, de culpabilidade ou de punibilidade. É razoável supor que o responsável tinha consciência da ilicitude de sua conduta, sendo-lhe exigível conduta diversa daquela que foi adotada, qual seja, executar integralmente o objeto do TC/PAC 506/2007, não realizar saques na conta específica sem relação com as despesas do objeto e aplicar a contrapartida municipal, comprovando a boa e regular aplicação dos recursos transferidos. 
18.	Em cumprimento ao pronunciamento da unidade (peça 229) , promoveu-se a citação do responsável através do Ofício 23566/2021 (peça 231) , tendo o mesmo comparecido aos autos com suas alegações de defesa de peça 233, que foram objeto de análise na instrução precedente (peça 235) nos seguintes termos.
EXAME TÉCNICO
19.	Argumentos: de plano, informa o responsável ter sido o gestor municipal na gestão 2009-2012. Portanto, os saques realizados em 23 e 24/12/2008 ocorreram na gestão anterior, de João de Souza Lima.
20.	Com relação a eventual execução parcial das obras, o responsável sustenta, resumidamente, que os itens apontados como não executados, dentre os quais aponta os assentos plásticos, papeleiras, saboneteiras e cabides, seriam, na verdade, resultado de deteriorações causadas pela ação do tempo e dos usuários beneficiários.
21.	 Por outro lado, informa que, em razão da demora na realização da visita técnica pela Funasa, houve diversas ocorrências relacionadas aos módulos sanitários construídos, dentre as quais modificações realizadas pelos moradores beneficiados, inclusive com demolições e abandono e unidades construídas, o que justificaria os apontamentos feitos pela Funasa.
22.	Registra que durante a execução das MSD o município foi contemplado com recursos para a implantação de sistema de esgotamento sanitário, resultando na exclusão da construção de sumidouro e fossa séptica em 92 MSD, que tiveram seus esgotos interligados à rede coletora do recém sistema de esgotamento construído. Aponta ainda que houve discussões entre o município e a Funasa acerca de que tabela de preços do SINAPI deveria ser aplicada aos novos serviços de interligação dessas 92 MSD à rede coletora, sendo imposto pela Funasa a utilização da tabela de 2007, quando os serviços estavam sendo realizados em 2010. 
23.	Salienta que houve defasagem entre o valor aprovado pela Funasa para a execução das obras em 2007 e o momento de sua execução, que se estendeu até o final de 2011. 
24.	Ao final, afirma que todos os módulos sanitários foram construídos e alcançaram funcionalidade, requerendo que seja julgado improcedentes dos fatos a ele imputados.
25.	Análise: apesar dos argumentos apresentados e que objetivam em parte demonstrar a plena execução do objeto do TC/PAC 506/2007, a irregularidade ensejadora da citação diz respeito ao desvio de recursos no montante de R$ 135.000,00, sacados da conta do convênio em dezembro de 2008, sem qualquer documento fiscal de suporte, impedindo o nexo de causalidade entre os recursos sacados e o objeto conveniado.
26.	Especificamente sobre o desvio de recursos, resta claro que estes foram sacados na gestão anterior a do responsável, iniciada somente em 1/1/2009. A citação que deveria ter sido direcionada a João de Souza Lima, prefeito na gestão 2001-2008, verdadeiro responsável pela realização dos saques, foi equivocadamente direcionada a Ruidiard de Sousa Brito, por ocasião da proposta de encaminhamento da instrução inicial de peça 227, devendo-se, neste momento, ser reparada a falha cometida, reconhecendo a correta aplicação dos recursos geridos em sua gestão.
27.	Conclusão: procedida a análise dos argumentos apresentados, reconhece-se a falha de responsabilização de Ruidiard de Sousa Brito, devendo-se acatar suas alegações de defesa.
Da razoabilidade de realização da nova citação
28.	Afastada a responsabilidade de Ruidiard de Sousa Brito, deve-se citar o responsável pelos desvios, ora identificado como João de Souza Lima, prefeito na gestão 2001-2008 (CPF XXX.848.389-XX) .
29.	Em consulta à base de dados do Sisobi, verifica-se que João de Souza Lima faleceu em 17/6/2016, conforme certidão de óbito registrada no livro C58, folha 12, Termo 34090, do 1º Ofício Extrajudicial de Imperatriz/MA. Já em consulta ao Tribunal de Justiça do Maranhão não identificamos processos de inventário abertos em seu nome/CPF.
30.	Em consulta à base de dados do Renavam, identifica-se apenas um bem móvel ainda em seu nome, caracterizado por uma motocicleta ano 2007, com registro atualizado somente até 23/12/2014.
31.	No âmbito do Tribunal não há outros processos de TCE instaurados contra o Sr. João de Souza Lima.
32.	Conforme consta da instrução inicial, o desvio de recursos, caracterizado por saques na conta do convênio 'contra recibo', sem os documentos fiscais correspondentes, datam de dezembro de 2008, portanto há quase 13 anos.
33.	Em decorrência de seu óbito, o passo seguinte seria a identificação do inventariante ou de seus eventuais herdeiros para fins de realização da citação. Não obstante, a citação ocorreria quase 13 após a irregularidade sancionada. Nesse caso específico, como se extrai do excerto reproduzido do texto constitucional, a morte não põe cobro às obrigações do falecido (Acórdão 1904/2020-TCU-Plenário - Rel. Min. Ana Arraes e Acórdão 1414/2014-TCU-Primeira Câmara - Rel. Min. Weder de Oliveira) , devendo o processo correr normalmente, passando aos eventuais herdeiros a titularidade do polo passivo anteriormente ocupado pelo de cujus.
34.	Todavia, há que se reconhecer, por medida de justiça, a real dificuldade que os herdeiros do gestor falecido enfrentariam para o exercício pleno do direito de defesa, posto que o resgate de documentação após quase 13 anos se mostraria revestido de grande dificuldade.
35.	Essa dificuldade ao pleno exercício do direito de defesa foi bem explanada no Voto condutor do Acórdão 4988/2017-TCU-Primeira Câmara, Rel. Min. Vital do Rêgo:
Se para o gestor o interregno de mais de dez anos já poderia caracterizar empecilho para a comprovação da boa e regular aplicação dos recursos questionados, tal missão se torna praticamente inviável aos seus sucessores, alheios à gestão municipal.
A delonga em notificar os herdeiros do responsável tem o condão de inviabilizar o pleno exercício do direito à ampla defesa, tendo em vista a dificuldade de se reconstituir os fatos e de se obter os documentos necessários à comprovação da boa e regular aplicação dos recursos, efetivamente realizada por terceiro (...) .
36.	Referido entrave também se observa nos acórdãos a seguir reproduzidos:
Acórdão 1492/2018-TCU-Primeira Câmara - Rel. Min. Benjamin Zymler
19. Entendo pertinente, pois, as seguintes considerações do Ministério Público junto ao TCU, efetuadas ao concordar com a unidade técnica:
'Com efeito, considerando-se que a citação para a reparação dos danos apurados na presente tomada de contas especial se deu após mais de dez anos dos fatos impugnados e já na pessoa dos sucessores do responsável, tem razão o auditor da Serur quando conclui 'estar-se aqui diante de um caso que apresenta dilação [temporal] prejudicial à defesa'. Há, ademais, que se reconhecer como obstáculo ou dificuldade concreta adicional ao lapso temporal superior a dez anos, conforme exige a jurisprudência do TCU, o fato de os sucessores passarem, tal como argumenta o auditor da Serur, a integrar um processo do qual desconhecem a matéria especificamente tratada, por não terem sido os gestores dos recursos.' (Grifou-se) .
Acórdão 8791/2016-TCU-Segunda Câmara - Rel. Min. Augusto Nardes
13. 	De fato, restou demonstrado o insucesso dos herdeiros do responsável falecido na obtenção de elementos probatórios mínimos visando à comprovação da regular destinação dos valores questionados, o que prejudicou o exercício do contraditório e da ampla defesa.
14. 	Consoante coloquei no voto condutor do Acórdão 3527/2015-TCU-Segunda Câmara, em situações como essa, é razoável reconhecer, diante de longo lapso desde a época dos fatos, sem que os responsáveis tenham dado causa à demora processual, a dificuldade acentuada de defesa por parte dos herdeiros do gestor falecido, pois são pessoas, em princípio, completamente alheias aos atos de gestão tomados há tanto tempo por aquele.
37.	Assim, considerando o longo decurso de tempo desde a ocorrência da irregularidade, bem como as dificuldades de identificação de possíveis herdeiros, entendemos que a realização de citação na atual fase processual não se mostra razoável, devendo o processo, em relação a João de Souza Lima, ser arquivado, nos termos do inciso II, art. 6º, e art. 19, da Instrução Normativa TCU 71/2012.
38.	Submetido à apreciação do MP/TCU, este divergiu da proposta oferecida pela unidade técnica, conforme Parecer (peça 238) , que em síntese constatou que:
a) o prefeito antecessor, João de Sousa Lima, havia de fato prestado contas da 1ª parcela recebida, tendo apresentado a nota fiscal 204, de 23/12/2008, valor de R$ 180.000,00 (peça 30, 15-17) , cuja análise realizada por meio do Parecer Financeiro 7/2010 foi favorável à sua aprovação, em razão da regularidade de sua execução físico-financeira; 
b) há nos autos diversas evidências que demonstram que o valor total de R$ 180.000,00 foi recebido pela empresa executora das obras; e
c) o valor recebido pela empresa alcançou o montante de R$ 931.467,04, o que resultaria em uma inexecução de R$ 105.189,64 (927.824,95 x 0,8802) .
39.	Assim, propôs citar solidariamente Ruidiard de Sousa Brito e a Construtora Colina Ltda. em razão de recebimentos por serviços não executados, com os seguintes valores:
	Data de Referência 
	Valor (R$) 

	25/1/2011 
	47.052,91 

	30/6/2011 
	20.663,60 

	25/7/2011 
	15.000,00 

	7/12/2011 
	16.636,36 

	20/12/2011 
	12.000,00 

	27/2/2012 
	 (6.163,23) 

40. 	Submetido à apreciação do relator, Min. Augusto Sherman, este anuiu à proposta do MP/TCU (peça 239) , fazendo ligeiro reparo quanto aos valores do débito, que da parcela federal representaria R$ 107.820,00, detalhado no quadro a seguir:
	Data de Referência 
	Valor (R$) 
	D/C 

	25/1/2011 
	43.520,04 
	D 

	30/6/2011 
	20.663,60 
	D 

	25/7/2011 
	15.000,00 
	D 

	7/12/2011 
	16.636,36 
	D 

	20/12/2011 
	12.000,00 
	D 

	27/2/2012 
	6.163,23 
	C 

41.	Assim, os autos foram restituídos à Secex-TCE para a realização da citação solidária dos responsáveis, efetivada por meio dos Ofícios 68370 e 68373/2021 (peças 245 e 246) , regularmente recebidos como atestam os avisos de recebimento (peças 247 e 249) .
42.	Transcorrido o prazo regimental fixado, a Construtora Colinas Ltda. permaneceu silente, operando-se, portanto, os efeitos da revelia, dando-se prosseguimento ao processo, nos termos do art. 12, §3º, da Lei 8.443/1992. Quanto a Ruidiard de Sousa Brito, apresentou suas alegações de defesa de peça 253, que passamos a analisar.
EXAME TÉCNICO
Da revelia da Construtora Colinas Ltda. 
43.	Preliminarmente, cumpre tecer breves considerações sobre a forma como são realizadas as comunicações processuais no TCU. A esse respeito, destacam-se o art. 179, do Regimento Interno do TCU (Resolução 155, de 4/12/2002) e os arts. 3º e 4º, inciso III, § 1º, da Resolução TCU 170, de 30 de junho de 2004, in verbis:
Resolução 155/2002 (Regimento Interno) :
Art. 179. A citação, a audiência ou a notificação, bem como a comunicação de diligência, far se-ão:
I - mediante ciência da parte, efetivada por servidor designado, por meio eletrônico, fac-símile, telegrama ou qualquer outra forma, desde que fique confirmada inequivocamente a entrega da comunicação ao destinatário;
II - mediante carta registrada, com aviso de recebimento que comprove a entrega no endereço do destinatário;
III - por edital publicado no Diário Oficial da União, quando o seu destinatário não for localizado
 (...) 
Resolução TCU 170/2004:
Art. 3º As comunicações serão encaminhadas aos seus destinatários por meio de:
I - correio eletrônico, fac-símile ou telegrama;
II - servidor designado;
III - carta registrada, com aviso de recebimento;
IV - edital publicado no Diário Oficial da União, quando o seu destinatário não for localizado, nas hipóteses em que seja necessário o exercício de defesa'.
 (...) 
Art. 4º. Consideram-se entregues as comunicações:
I - efetivadas conforme disposto nos incisos I e II do artigo anterior, mediante confirmação da ciência do destinatário;
II - realizadas na forma prevista no inciso III do artigo anterior, com o retorno do aviso de recebimento, entregue comprovadamente no endereço do destinatário;
III - na data de publicação do edital no Diário Oficial da União, quando realizadas na forma prevista no inciso IV do artigo anterior.
§ 1º O endereço do destinatário deverá ser previamente confirmado mediante consulta aos sistemas disponíveis ao Tribunal ou a outros meios de informação, a qual deverá ser juntada ao respectivo processo.
44.	Portanto, a validade da citação via postal não depende de que o aviso de recebimento seja assinado pelo próprio destinatário da comunicação, o que dispensa, no caso em tela, a entrega do AR em 'mãos próprias'. A exigência da norma é no sentido de o Tribunal verificar se a correspondência foi entregue no endereço correto, residindo aqui a necessidade de certeza inequívoca. 
45.	Não é outra a orientação da jurisprudência do TCU, conforme se verifica nos julgados a seguir transcritos:
São válidas as comunicações processuais entregues, mediante carta registrada, no endereço correto do responsável, não havendo necessidade de que o recebimento seja feito por ele próprio (Acórdão 3648/2013-TCU-Segunda Câmara, Relator Ministro José Jorge) ;
É prescindível a entrega pessoal das comunicações pelo TCU, razão pela qual não há necessidade de que o aviso de recebimento seja assinado pelo próprio destinatário. Entregando se a correspondência no endereço correto do destinatário, presume-se o recebimento da citação. (Acórdão 1019/2008-TCU-Plenário, Relator Ministro Benjamin Zymler) ;
As comunicações do TCU, inclusive as citações, deverão ser realizadas mediante Aviso de Recebimento - AR, via Empresa Brasileira de Correios e Telégrafos, bastando para sua validade que se demonstre que a correspondência foi entregue no endereço correto. (Acórdão 1526/2007-TCU-Plenário, Relator Ministro Aroldo Cedraz) .
46.	A validade do critério de comunicação processual do TCU foi referendada pelo Supremo Tribunal Federal, nos termos do julgamento do MS-AgR 25.816/DF, por meio do qual se afirmou a desnecessidade da ciência pessoal do interessado, entendendo-se suficiente a comprovação da entrega do 'AR' no endereço do destinatário:
EMENTA: AGRAVO REGIMENTAL. MANDADO DE SEGURANÇA. DESNECESSIDADE DE INTIMAÇÃO PESSOAL DAS DECISÕES DO TRIBUNAL DE CONTAS DA UNIÃO. ART. 179 DO REGIMENTO INTERNO DO TCU. INTIMAÇÃO DO ATO IMPUGNADO POR CARTA REGISTRADA, INICIADO O PRAZO DO ART. 18 DA LEI nº 1.533/51 DA DATA CONSTANTE DO AVISO DE RECEBIMENTO. DECADÊNCIA RECONHECIDA. AGRAVO IMPROVIDO.
O envio de carta registrada com aviso de recebimento está expressamente enumerado entre os meios de comunicação de que dispõe o Tribunal de Contas da União para proceder às suas intimações.
O inciso II do art. 179 do Regimento Interno do TCU é claro ao exigir apenas a comprovação da entrega no endereço do destinatário, bastando o aviso de recebimento simples.
47.	No caso em apreço, a citação da Construtora Colinas Ltda. é válida, uma vez que foi encaminhada para o seu endereço constante da base de dados da Receita Federal, conforme pesquisa realizada (peça 243) e foi efetivamente recebida em 26/1/2022, conforme aviso de recebimento (peça 247) .
48.	Quanto ao mérito, nos processos do TCU, a revelia não conduz à presunção de que seriam verdadeiras todas as imputações levantadas contra os responsáveis, diferentemente do que ocorre no processo civil, em que a revelia do réu opera a presunção da verdade dos fatos narrados pelo autor. Dessa forma, a avaliação da responsabilidade dos agentes não pode prescindir da prova existente no processo ou para ele carreada. 
49.	Ao não apresentar sua defesa, a responsável deixou de produzir prova quanto à regularidade da aplicação dos recursos do convênio, em afronta às normas que impõem aos jurisdicionados a obrigação legal de, sempre que demandados pelos órgãos de controle, apresentarem os documentos que demonstrem a correta utilização das verbas públicas, a exemplo do contido no art. 93 do Decreto-Lei 200/67: 'Quem quer que utilize dinheiros públicos terá de justificar seu bom e regular emprego na conformidade das leis, regulamentos e normas emanadas das autoridades administrativas competentes.' 
50.	Considerando o princípio da verdade real que rege a atuação desta Corte, ainda que as alegações de defesa não tenham sido apresentadas pelo responsável, a revelia não afasta a obrigatoriedade da análise dos elementos probatórios disponíveis nos autos, conforme reiterados acórdãos do Tribunal (Acórdão 163/2015-TCU-Segunda Câmara, Rel.  Min. Subst. André de Carvalho; 2.685/2015 - 2ª Câmara, Rel. Min. Raimundo Carreiro; 2.801/2015 - 1ª Câmara, Rel. Min. Walton Alencar Rodrigues; 4.340/2015 - 1ª Câmara, Rel. Min. Subst. Weder de Oliveira e 5.537/2015 - 1ª Câmara, Rel. Min. Subst. Weder de Oliveira) . Assim, procurou-se buscar, em manifestações do responsável na fase interna desta Tomada de Contas Especial, se havia argumentos que pudessem ser aproveitados em seu favor.	
51.	Não houve qualquer manifestação da responsável na fase interna desta TCE. Assim, não encontramos nenhum outro argumento nos autos que possa vir a ser analisado e posteriormente utilizado para afastar as irregularidades apontadas. 
52.	Vale ressaltar que a pretensão punitiva do TCU, conforme Acórdão 1441/2016-TCU-Plenário, que uniformizou a jurisprudência acerca dessa questão, subordina-se ao prazo geral de prescrição indicado no art. 205 do Código Civil, que é de 10 anos, contado da data de ocorrência da irregularidade sancionada, nos termos do art. 189 do Código Civil, sendo este prazo interrompido pelo ato que ordenar a citação, a audiência ou a oitiva do responsável. No caso em exame, considerando as datas dos recebimentos indevidos, entre 25/1/2011 e 20/12/2011, e que o ato de ordenação da citação foi assinado em 25/10/2021 (peça 239) , ocorreu a prescrição da pretensão punitiva para os pagamentos realizados em 25/1, 30/6 e 25/7/2011 e não ocorreu para aqueles realizados em 7/12 e 20/12/2011. 
53.	Em se tratando de processo em que a parte interessada não se manifestou acerca das irregularidades imputadas, não há elementos para que se possa efetivamente aferir e reconhecer a ocorrência de boa-fé na conduta do responsável ou de quaisquer outros excludentes de culpabilidade, podendo o Tribunal, desde logo, proferir o julgamento de mérito pela irregularidade das contas, nos termos dos §§ 2º e 6º do art. 202 do Regimento Interno do TCU. (Acórdão 133/2015-TCU-Primeira Câmara, Rel. Min. Bruno Dantas; 2.455/2015 - 1ª Câmara, Rel. Min. Bruno Dantas; 3.604/2015 - 1ª Câmara, Rel. Min. Bruno Dantas; 5.070/2015 - 2ª Câmara, Rel. Min. Subst. André de Carvalho e 2.424/2015 - Plenário, Rel. Min. Benjamin Zymler) .
54.	Dessa forma, a Construtora Colinas Ltda. deve ser considerada revel, nos termos do art. 12, §3º, da Lei 8.443/1992.
Das alegações de defesa de Ruidiard de Sousa Brito (peça 253) 
55.	Argumentos: após breve resumo dos fatos tratados na TCE, o responsável informa que em 2007, quando o convênio foi celebrado, o município não possuía rede de tratamento de esgoto, o que veio a ocorrer em 2010.
56.	Sustenta que com a instalação da rede de tratamento, as fossas sépticas e sumidouros previstos no ajuste foram substituídos por ligações domiciliares diretamente à rede de esgoto. Ocorre que os valores ajustados para a realização das referidas ligações foram objeto de repactuação do Termo de Compromisso em 2011, todavia com custos apurados na tabela SINAPI de 2011.
57.	Assim, esclarece que o percentual de inexecução de 11,98% corresponde à diferença de valores da tabela SINAPI entre 2007 e 2011.
58.	Análise: inicialmente, cumpre registrar que o responsável não juntou à sua defesa qualquer elemento documental que comprove a existência de repactuação do Termo de Compromisso com a Funasa ou mesmo de eventual reajustamento de preços contratuais com a empresa executora das obras.
59.	De igual forma, não demonstrou, por meio de cálculos ou outra forma qualquer, que o percentual de inexecução de 11,98% corresponderia à diferença de custos relacionada às tabelas SINAPI 2007 e 2011, limitando-se apenas em citar o fato.
60.	Conforme bem apontado pelo MP/TCU em seu parecer (peça 238) , a Construtora Colinas recebeu a integralidade dos recursos transferidos ao município. Dentre os recursos recebidos, estão aqueles destinados à execução das ligações domiciliares de esgoto à rede coletora, em substituição à não execução de fossas sépticas e sumidouros em um total de 86 MSD (peças 174-179) .
61.	Observamos que após o término da obras, a Funasa realizou visita técnica entre 11 e 14/11/2013, com posterior emissão do Parecer Técnico 43/2013 (peça 171) , no qual apurou uma inexecução de 22,53%, relativos a serviços não executados ou executados em desacordo com o projeto, conforme planilha de peça 183.
62.	Todavia, após o responsável encaminhar a composição de custos dos serviços relacionados à execução das ligações domiciliares de esgoto à rede coletora (peças 174-179) , em substituição à não execução de fossas sépticas e sumidouros, a Funasa procedeu ao ajuste da planilha de execução das obras, para abarcar tais valores, resultando, ao fim, na redução do percentual de inexecução para 11,98%, conforme relatado no Parecer Técnico 26/2015 (peça 191) .
63.	A redução percentual das obras inexecutadas, de 22,53% para 11,98%, correspondeu a um acréscimo no valor executado de R$ 94.950,50 [R$ 900.000,00 x (0,2253 - 0,1198) ]. Esse valor é superior àquele informado pelo responsável à Funasa, de R$ 91.514,79, como total executado na execução das ligações domiciliares à rede de esgoto (peça 179, p. 5) , o que demonstra que a Funasa considerou esses serviços na execução das obras.
64.	O que se verifica, na verdade, é que diversos serviços deixaram de ser executados ou foram executados em desacordo com o projeto, conforme detalhado na planilha de peça 183. Esse fato já havia sido apurado na instrução anterior de peça 235. Todavia, tais inexecuções não foram consideradas como débito, naquela ocasião, pois se entendeu, erroneamente, que a empresa não teria recebido pelos serviços inexecutados, equívoco que foi acertadamente apontado pelo MP/TCU e que motivou as novas citações.
65.	Na citada planilha de peça 183 foram apontadas centenas de pequenas inexecuções, dentre as quais, ausência do assento plástico do vaso sanitário na totalidade das MSD, ausência de caixa d'água, papeleiras, saboneteiras, cabide, sifões, coluna de ventilação, caixa de gordura e tanques, sendo que algumas fossas sépticas, sumidouro e caixa d'água foram executados pelos próprios beneficiários. 
66.	Isto posto, verifica-se que o percentual de 11,98% decorre das inúmeras ausências e falhas construtivas apuradas pela Funasa e bem descritas na planilha de peça 183, não assistindo razão aos argumentos apresentados pelo responsável.
67.	Conclusão: conforme análise realizada, não restou demonstrado pelo responsável que o percentual inexecutado de 11,98% seria decorrente de ajustes de preços na execução de parte dos serviços. Por outro lado, os documentos presentes nos autos demonstram que a inexecução foi adequadamente apurada, detalhando-se, por MSD construída, os serviços não realizados ou realizados em desacordo com o projeto. Dessa forma, suas alegações de defesa devem ser rejeitadas.
CONCLUSÃO
68.	Em função da análise realizada por meio do exame técnico, constatou-se que as alegações de defesa apresentadas por Ruidiard de Sousa Brito não foram suficientes para elidir a irregularidade para a qual foi citado, devendo ser rejeitadas. Quanto à Construtora Colinas Ltda., instada a se manifestar, optou pelo silêncio, configurando a revelia, nos termos do § 3º, do art. 12, da Lei 8.443/1992. 
69.	Verifica-se também que houve a prescrição parcial da pretensão punitiva, conforme análise realizada no item 52.
70.	Tendo em vista que não constam dos autos elementos que permitam reconhecer a boa-fé do responsável, sugere-se que suas contas sejam julgadas irregulares, nos termos do art. 202, § 6º, do Regimento Interno do TCU, com a imputação do débito atualizado monetariamente e acrescido de juros de mora, nos termos do art. 202, § 1º do Regimento Interno do TCU, com a aplicação da multa prevista no art. 57 da Lei 8.443/1992, esta com base nos valores recebidos nas datas de 7/12 e 20/12/2011.
PROPOSTA DE ENCAMINHAMENTO
71.	Diante do exposto, submetemos os autos à consideração superior, propondo ao Tribunal:
a) considerar revel a Construtora Colinas Ltda. (CNPJ 37.315.959/0001-26) , com fundamento no § 3º, art. 12, Lei 8.443, de 16 de julho de 1992;
b) rejeitar as alegações de defesa apresentadas por Ruidiard de Sousa Brito (CPF: XXX.103.843-XX) , prefeito na gestão 2009-2012;
c) com fundamento nos arts. 1º, inciso I, 16, inciso III, alínea 'c', da Lei 8.443/1992 c/c os arts. 19 e 23, inciso III, da mesma Lei, e com arts. 1º, inciso I; 209, inciso III; 210 e 214, inciso III, do Regimento Interno, julgar irregulares as contas de Ruidiard de Sousa Brito (CPF: XXX.103.843-XX) e da Construtora Colina Ltda. (CNPJ 37.315.959/0001-26) , e condená-los solidariamente ao pagamento das quantias a seguir especificadas, com a fixação do prazo de quinze dias, a contar da notificação, para comprovarem, perante o Tribunal (art. 214, inciso III, alínea 'a', do Regimento Interno) , o recolhimento da dívida aos cofres do Tesouro Nacional, atualizadas monetariamente e acrescidas dos juros de mora, calculados a partir das datas discriminadas, até a data do recolhimento, na forma prevista na legislação em vigor.
	Data de ocorrência
	Valor do débito (R$) 
	Débito/Crédito

	25/1/2011
	43.520,04 
	D

	30/6/2011
	20.663,60 
	D

	25/7/2011
	15.000,00 
	D

	7/12/2011
	16.636,36 
	D

	20/12/2011
	12.000,00 
	D

	27/2/2012
	6.163,23 
	C

d) aplicar individualmente a Ruidiard de Sousa Brito (CPF: XXX.103.843-XX) e à Construtora Colinas Ltda. (CNPJ 37.315.959/0001-26) , a multa prevista no art. 57 da Lei 8.443/1992 c/c o art. 267 do Regimento Interno do TCU, fixando-lhes o prazo de quinze dias, a contar da notificação, para que comprovem, perante o Tribunal (art. 214, III, alínea 'a', do Regimento Interno do TCU) , o recolhimento da dívida aos cofres do Tesouro Nacional, atualizada monetariamente desde a data do acórdão que vier a ser proferido por este Tribunal até a data do efetivo recolhimento, se paga após o vencimento, na forma da legislação em vigor;
e) autorizar, desde logo, nos termos do art. 28, inciso II, da Lei 8.443/1992, a cobrança judicial da dívida, caso não atendida a notificação;
f) autorizar também, desde logo, se requerido, com fundamento no art. 26 da Lei 8.443, de 1992, c/c o art. 217, §§ 1º e 2º do Regimento Interno do TCU, o parcelamento da dívida em até 36 parcelas, incidindo, sobre cada parcela, corrigida monetariamente, os correspondentes acréscimos legais, fixando-lhes o prazo de quinze dias, a contar do recebimento da notificação, para comprovarem, perante o Tribunal, o recolhimento da primeira parcela, e de trinta dias, a contar da parcela anterior, para comprovarem os recolhimentos das demais parcelas, devendo incidir, sobre cada valor mensal, atualizado monetariamente, os juros de mora devidos, no caso do débito, na forma prevista na legislação em vigor, alertando os responsáveis de que a falta de comprovação do recolhimento de qualquer parcela importará o vencimento antecipado do saldo devedor, nos termos do art. 217 do Regimento Interno deste Tribunal;
g) enviar cópia do Acórdão que vier a ser proferido à Fundação Nacional de Saúde, ao Município de Axixá do Tocantins/TO e aos responsáveis, para ciência, bem como à Procuradoria da República no Estado de Tocantins, nos termos do § 3º do art. 16 da Lei 8.443/1992, c/c o § 7º do art. 209 do Regimento Interno do TCU, para adoção das medidas cabíveis;
h) informar à Procuradoria da República no Estado de Tocantins, à Fundação Nacional de Saúde, ao  Município de Axixá do Tocantins/TO e aos responsáveis, que a presente deliberação, acompanhada do Relatório e do Voto que a fundamenta, está disponível para a consulta no endereço www.tcu.gov.br/acordaos, além de esclarecer que, caso requerido, o TCU poderá fornecer sem custos as correspondentes cópias, de forma impressa; e
i) informar à Procuradoria da República no Estado de Tocantins que, nos termos do parágrafo único do art. 62 da Resolução TCU 259/2014, os procuradores e membros do Ministério Público credenciados nesta Corte podem acessar os presentes autos de forma eletrônica e automática, ressalvados apenas os casos de eventuais peças classificadas como sigilosas, as quais requerem solicitação formal".
2.	O MP/TCU, representado pelo Procurador Júlio Marcelo de Oliveira, manifesta-se, em parecer à peça 258, de acordo com a proposta da unidade técnica.
	É o Relatório.

Natanael Galvão Luz (OAB/TO 5.384), representando Ruidiard de Sousa Brito.

Procurador Júlio Marcelo de Oliveira.

TOMADA DE CONTAS ESPECIAL. TERMO DE COMPROMISSO TC/PAC 506/2007. INEXECUÇÃO PARCIAL DO OBJETO. CITAÇÃO DO RESPONSÁVEL E DA EMPRESA EXECUTORA. REVELIA DA EMPRESA. REJEIÇÃO DAS ALEGAÇÕES DE DEFESA DO RESPONSÁVEL. CONTAS IRREGULARES. DÉBITO. MULTA.

TOMADA DE CONTAS ESPECIAL (TCE)

Secretaria de Controle Externo de Tomada de Contas Especial (SecexTCE).

Trata-se de Tomada de Contas Especial instaurada pela Fundação Nacional de Saúde (Funasa) em desfavor de Ruidiard de Sousa Brito, ex-Prefeito do Município de Axixá do Tocantins/TO (gestão 2009/2012) , e da Construtora Colinas Ltda., em razão da reprovação parcial da prestação de contas dos recursos do Termo de Compromisso TC/PAC 506/2007, que teve por objeto a execução de 223 melhorias sanitárias domiciliares no Município.
2.	O ajuste foi firmado no valor total de R$ 927.824,95, sendo R$ 900.000,00 a cargo da concedente, e R$ 27.824,95, a cargo do Município, a título de contrapartida (peça 3) . Sua vigência ocorreu no período de 31/12/2007 a 12/12/2011.
3.	A instauração desta TCE decorreu da constatação, pela Funasa, da inexecução do percentual de 11,98% das metas pactuadas, resultando em débito no valor de R$ 93.455,24 apurado na fase interna (peça 218, p. 2) .
4.	Por meio da instrução inicial (peça 227) , a SecexTCE avaliou que o valor regularmente aplicado (R$ 792.180,00) era praticamente idêntico àquele recebido pela Empresa (R$ 792.214,68) , o que significaria que a contratada nada recebeu pelos serviços que deixaram de ser executados ou eventualmente teriam sido executados em desacordo com o projeto. Dessa forma, afastou, naquele momento, a responsabilidade da Empresa. Por outro lado, considerou haver débito no valor de R$ 180.000,00, decorrente de dois saques realizados na conta corrente específica do convênio, nos valores de R$ 45.000,00, em 23/12/2008, e R$ 135.000,00, em 24/12/2008 (peça 224, p. 1) . Ante essa constatação, foi promovida a citação do responsável.
5.	A análise das alegações de defesa então apresentadas, conforme a instrução à peça 235, concluiu que o débito imputado era de responsabilidade do Prefeito antecessor, João de Souza Lima. Contudo, considerando que aquele ex-Prefeito havia falecido em 2016, a unidade técnica propôs o arquivamento do processo, por entender que os herdeiros do gestor falecido poderiam enfrentar dificuldades para o exercício pleno do direito de defesa em razão do transcurso de quase 13 anos desde a ocorrência da irregularidade. Quanto à Empresa executora, Construtora Colinas Ltda., foi observado que ela teria recebido valores correspondentes à parcela considerada regularmente executada, o que afastaria sua responsabilidade nestes autos.
6.	O Ministério Público junto ao TCU divergiu da proposta da unidade técnica, em razão de que existe na prestação de contas parcial (peça 30) apresentada por João de Souza Lima em março/2009, nota fiscal e recibo emitidos pela empresa (peça 30, pp. 15-17) no valor de R$ 180.000,00, além de ofício do ex-Prefeito solicitando ao Banco do Brasil a emissão de TED nesse valor à empresa (peça 30, p. 19) . Dessa forma, apesar de não ter sido emitido o TED, há elementos de convicção de que os saques se destinaram ao pagamento da empresa. Além disso, considerando esse pagamento, a empresa teria recebido um total de R$ 931,467,04, portanto, além do valor total do ajuste. Assim, o MP/TCU calculou existir débito em recursos federais no valor de R$ 111.352,87, que deveria ser imputado solidariamente ao responsável Ruidiard de Sousa Brito e à Construtora Colinas Ltda. Por essa razão, propôs realizar a citação desses responsáveis.
7.	Acompanhando o parecer do MP/TCU, restituí o processo à SecexTCE para que fosse feita a citação desses responsáveis, com pequeno ajuste para que a soma desse débito aos valores regularmente executados não ultrapassasse o valor dos recursos repassados (peça 239) .
8.	Promovida a citação determinada, o ex-Prefeito Ruidiard de Sousa Brito apresentou alegações de defesa (peça 253) .
9.	Quanto à Empresa Construtora Colinas Ltda., apesar de o ofício de citação ter sido recebido em seu endereço constante da base de dados da Receita Federal do Brasil (peças 243 e 247) , a responsável não apresentou alegações de defesa, tampouco recolheu o valor do débito que lhe foi imputado. Dessa forma, deve ser considerada revel, nos termos do art. 12, § 3º, da Lei 8.443/1992, dando-se prosseguimento ao processo.
10.	Ante este fato, a SecexTCE, por meio da instrução de mérito transcrita no relatório parte desta deliberação, propõe rejeitar as alegações de defesa apresentadas por Ruidiard de Sousa Brito, julgando irregulares suas contas, imputando aos responsáveis, solidariamente, o débito apurado, além de aplicar-lhes a multa prevista no art. 57 da Lei 8.443/1992. Aponta, ainda, que parte das irregularidades foram alcançadas pela prescrição da pretensão punitiva. O Ministério Público junto ao TCU avalizou a proposta da unidade técnica.
11.	Acolho o encaminhamento proposto pela SecexTCE, cuja análise adoto como parte das minhas razões de decidir.
12.	Não se sustentam as alegações de defesa apresentadas pelo ex-Prefeito no sentido de que a parcela considerada inexecutada decorreria da substituição das fossas sépticas e sumidouros, previstos no plano de trabalho do ajuste, por ligações domiciliares diretamente à rede de esgoto instalada nas localidades atendidas posteriormente à celebração do ajuste, bem como a alegação de que o percentual de inexecução de 11,98% corresponde à diferença de valores da tabela SINAPI entre 2007 e 2011. Conforme o Parecer Técnico 015/2015 (peça 180) , esses ajustes foram considerados pela Funasa para efeito de redução do percentual de inexecução de 22,53% originalmente apurado (Parecer Técnico 43/2013, à peça 171) , para 11,98%. Os serviços considerados não executados, ou executados em desconformidade com o projeto aprovado, para efeito de constituição do débito apurado nestes autos, correspondem a diversos outros itens constantes da planilha à peça 183, não relacionados às fossas sépticas e sumidouros.
13.	Dessa forma, não havendo justificativa para a inexecução desses itens, mostra-se pertinente a imputação de débito correspondente ao valor total inexecutado. Não restando demonstrada a boa-fé dos responsáveis, devem ser julgadas irregulares as contas do ex-Prefeito e da empresa executora, a qual recebeu a totalidade dos recursos previstos no ajuste, sem, contudo, executar todos os serviços previstos. Ante as irregularidades apuradas, cabe também a aplicação da multa prevista no art. 57 da Lei 8.443/1992. Será considerado, para efeito de apenação, a prescrição da pretensão punitiva em relação aos pagamentos efetuados até 25/10/2011, nos termos do Acórdão 1441/2016-TCU-Plenário, tendo em vista que o ato de ordenação da citação foi assinado em 25/10/2021 (peça 239) .
14.	Não há que se falar em prescrição da ação de ressarcimento, mesmo em face do entendimento do Supremo Tribunal Federal exarado por ocasião do julgamento do RE 636.886/AL. Na mencionada decisão, o Ministro Alexandre de Moraes, relator do processo, anotou que "[a] pretensão de ressarcimento ao erário em face de agentes públicos reconhecida em acórdão de Tribunal de Contas prescreve na forma da Lei 6.830/1980 (Lei de Execução Fiscal) ". Portanto, o enunciado se refere à fase de execução judicial do título executivo decorrente de deliberação do Tribunal de Contas, uma vez que a prescrição se dá na forma da Lei 6.830/1980 (Lei de Execuções Fiscais) .
15.	O Plenário do STF, em julgamento virtual encerrado no dia 20/8/2021, rejeitou os Embargos de Declaração opostos pela Advocacia-Geral da União contra o referido julgado, por 8 votos a 2, vencidos os Ministros Luís Roberto Barroso e Édson Fachin apenas na tese de que a decisão deveria modular efeitos prospectivos. Nessa oportunidade o Relator da matéria, Ministro Alexandre de Moraes, pontuou o seguinte em seu voto, no que foi acompanhado pelos demais votos vencedores:
	" (...) 
	Os argumentos acima elencados conduzem à conclusão no sentido de que a pretensão executória de título executivo proveniente de decisão do TCU da qual resulte imputação de débito ou multa é prescritível; e, portanto, a ela se aplica o prazo prescricional da Lei de Execução Fiscal.
	Nenhuma consideração houve acerca do prazo para constituição do título executivo, até porque esse não era o objeto da questão cuja repercussão geral foi reconhecida no Tema 899, que ficou adstrito, como sobejamente já apontado, à fase posterior a formação do título.
	Reitere-se: Após a conclusão da tomada de contas, com a apuração do débito imputado ao jurisdicionado, a decisão do TCU formalizada em acórdão terá eficácia de título executivo e será executada conforme o rito previsto na Lei de Execução Fiscal (Lei 6.830/1980) , por enquadrar-se no conceito de dívida ativa não tributária da União, conforme estatui o art. 39, § 2º, da Lei 4.320/1964.
	Assim, são impertinentes as alegações do embargante no sentido de que devem ser esclarecidos o regramento, bem como os marcos inicial, suspensivos e interruptivos do prazo de prescrição, aplicáveis para o exercício da pretensão punitiva pelo TCU." 
	(...) (RE 636886 ED; Relator Ministro Alexandre de Moraes) (grifos acrescidos) .
16.	A decisão não atinge, portanto, a fase constitutiva do título executivo, a cargo dos Tribunais de Contas, mas sim a fase de sua execução, no âmbito do poder judiciário. Mantém-se, assim, jurisprudência deste Tribunal, conforme a Súmula 282, estabelecendo que as ações de ressarcimento movidas pelo Estado contra os agentes causadores de dano ao erário são imprescritíveis.
17.	Por fim, deixo de acolher a proposta de se autorizar, desde já, o parcelamento da dívida por entender que essa autorização depende de solicitação expressa por parte do devedor.
18.	Nos termos do art. 16, § 3º, da LO/TCU c/c o § 7º, do art. 209 do RI/TCU, deve ser enviada cópia da deliberação proferida nestes autos à Procuradoria da República no Estado do Tocantins para o ajuizamento das ações que considere cabíveis.
	Ante o exposto, manifesto-me por que o Tribunal aprove o Acórdão que ora submeto à apreciação deste Colegiado.
TCU, Sala das Sessões, em 9 de agosto de 2022.
AUGUSTO SHERMAN CAVALCANTI 
Relator